【裁判字號】    92,勞上易,45
【裁判日期】    920708
【裁判案由】    給付退休金差額
【裁判全文】
臺灣高等法院臺中分院民事判決  九十二年度勞上易字第四五號
      上  訴  人  台灣化學纖維股份有限公司
      法定代理人  甲○○
      訴訟代理人  辛○○
      被  上訴人  乙○○
                  庚○○
                  丁○○
                  戊○○
                  壬○○
                  己○○
                  丙○○
右當事人間給付退休金差額事件，上訴人對於中華民國九十二年二月十八日臺灣彰化
地方法院九十一年度勞訴字第二七號第一審判決提起上訴，本院判決如左：
      主      文
上訴駁回。
第二審訴訟費用由上訴人負擔。
      事實及理由
一、被上訴人起訴主張：被上訴人等七人是上訴人公司僱用之員工，各人到職、離職
    、退休日期以及退休金基數分別如附表一所示。上訴人在被上訴人等退休時，雖
    曾給付退休金，但因為沒有將如附表二所示被上訴人等退休前六個月或三個月輪
    值中、夜班所得的夜點費計入平均工資之內，致短少給付如附表一所示的退休金
    給被上訴人等，爰依勞動基準法第五十五條、勞動基準法施行細則第二十九條、
    台灣省工廠工人退休規則第九條第一款、民法第二百二十九條第一項、第二百三
    十三條第一項規定，求為命上訴人各給付被上訴人等如附表一所示退休金差額的
    金額及法定遲延利息之判決。原審為被上訴人勝訴之判決，對於上訴人之上訴聲
    明：求為判決駁回上訴。
二、上訴人則以：系爭夜點費係恩惠性之給予，與勞務並無對價關係，且非經常性給
    與，非屬工資之一部分，不得計入平均工資核發退休金，又被上訴人七人於請領
    退休金後，均簽立收據，其收據已載明放棄一切請求權，自不得再請求補發退休
    金等語，資為抗辯。原審為上訴人敗訴之判決，上訴人不服上訴，聲明：求為判
    決：(一)原判決廢棄。(二)被上訴人在第一審之訴及假執行之聲請均駁回。
三、被上訴人等主張均為上訴人公司僱用之員工，各人到職、離職、退休日期以及退
    休金基數分別如附表一所示，上訴人在被上訴人等退休時，雖曾給付退休金，但
    未將如附表二所示被上訴人等退休前六個月或三個月輪值中、夜班所得夜點費計
    入平均工資內等情節，已據提出所得明細單、退休金明細表為證，且為上訴人所
    不爭執，應認為真正。然被上訴人等主張夜點費是被上訴人等工作所得之報酬，
    且是經常性給付，屬於工資，應計入平均工資一節，則為上訴人所否認，辯稱夜
    點費並非勞工工作所得報酬，也非經常性給與，僅為勉勵性、恩惠性之福利措施
    ，並非工資，不應該計入平均工資等語。則兩造爭執點在夜點費是否為工資。茲
    說明如下：
（一）依據勞動基準法第二條第三款規定：工資謂勞工因工作而獲得之報酬，包括工
      資、薪金及按計時、計日、計月、計件以現金或實物等方式給付之獎金、津貼
      及其他任何名義之經常性給與均屬之，可知凡是勞工因工作而獲得的報酬，並
      且這種報酬屬於經常性給與，不論稱為工資、薪金、獎金、津貼或其它任何名
      目，都可以認為是工資。所謂「勞工因工作而獲得的報酬」，是指勞工因為勞
      動契約或現實地提供勞務，而由雇主所取得的對價；所稱「經常性給與」，則
      是在一般情形下，按時間或制度，勞工經常可以得到的給付。因此，只要勞工
      因為勞動契約或現實地提供勞務，而按時間或制度，經常可以由雇主取得的對
      價，就是工資。至於實際判斷某種給付是否具備「勞工因工作而獲得的報酬」
      及「經常性給與」等二種特性，而屬於工資，則應依一般社會交易觀念來決定
      ，不能從其形式上名稱來認定，以免雇主為規避該給付計入平均工資內，而將
      工資改用其他名義發給，致損害勞工的權益。
（二）查上訴人公司員工作業方式，是採行早、中、夜三班輪班制，其各班次工作時
      間、性質均相同，員工必須輪值中、夜班，但輪值者可領取夜點費，夜點費金
      額是每人每小時相同，不因級職、年資、作業種類而有高低，若找人代班未實
      際輪值中、夜班之員工則不能領取夜點費，此種輪值中、夜班就可得到夜點費
      之情形，在被上訴人等受僱時就已知道，且為兩造所訂立勞動契約內容，又前
      述夜點費在七十三年八月勞動基準法施行前，原名稱為「夜勤津貼」，在勞動
      基準法施行以後才更名為「夜點費」等情，為兩造所不爭執。足見被上訴人等
      人必須輪值中、夜班，且輪值中、夜班即可領取夜點費，此為兩造所訂立勞動
      契約內容，並為上訴人公司之工作制度。則此種上訴人公司因特殊工作條件而
      對被上訴人等人所加給之現金給付，依一般社會交易觀念，自可認為是被上訴
      人等人因為勞動契約或現實地提供勞務，而由上訴人公司所取得之對價，且此
      種給付，也是被上訴人等人按時間或制度，經常可獲得，完全符合「勞工因工
      作而獲得的報酬」及「經常性給與」等二種特性。因此，夜點費屬於工資，應
      無疑義。
（三）上訴人雖辯稱勞動基準法施行細則第十條第九款已將夜點費排除在經常性給與
      之外，該施行細則是勞動基準法授權主管機關訂定，其效力等同法律，所以勞
      動基準法第二條第三款規定之其他任何名義之經常性給與，並不包括夜點費在
      內。然勞動基準法第二條第三款所稱「經常性給與」，是指在一般情形下，按
      時間或制度，勞工經常可獲得之給付，且判斷某種給付是否屬於工資，應依一
      般社會交易觀念來決定，不能從其形式上名稱來認定，已如前所述。本件夜點
      費，雖在名稱上與勞動基準法施行細則第十條第九款所規定「夜點費」相同，
      且該條款並將「夜點費」排除在經常性給與之外。但從該條款將「差旅費、差
      旅津貼、交際費、誤餐費」等偶然發生而具不定期給與性質之費用，與「夜點
      費」同列可知，該條款所稱「夜點費」，應是指勞工偶然可得之點心費用，與
      本件夜點費具有「勞工因工作而獲得的報酬」及「經常性給與」等二種特性，
      明顯不同。因此，勞動基準法施行細則第十條第九款所稱「夜點費」，雖與本
      件夜點費，名稱偶然相同，然兩者所指內涵不同，並非同一概念。自不得以該
      條款將「夜點費」排除在經常性給與之外，即認為本件夜點費並非工資。
（四）只要具備「勞工因工作而獲得的報酬」及「經常性給與」等二種特性之給付，
      就屬於工資，則該給付有無每一個員工之金額一律相同，是否不因職級或本薪
      高低而有所差異，並不影響該給付為工資之認定。此從上訴人公司給付之伙食
      津貼及交通津貼，也不因年資及級職而有所不同，但上訴人仍承認該津貼是工
      資。因此，上訴人辯稱夜點費之給與，是每一個員工金額一律相同，不因職級
      或本薪高低而有所差別，顯然屬於勉勵性、恩惠性、任意性給與，並非工資等
      語，並不足採。又依勞動基準法規定，上訴人對於輪值中、夜班勞工，固只要
      給與每日正常工作時間之工資即可，不須加給工資。惟勞動基準法第二十一條
      第一項也規定：「工資應由勞雇雙方議定之，但不得低於工資。」，可知勞雇
      雙方約定對於輪值中、夜班的勞工加給工資，在法律上亦有依據。尤其，勞工
      在夜間工作，其生活作息與一般人正好相反，對於健康不利，減少與家人相聚
      之時間。對於輪值中、夜班勞工加給工資以為補償，亦合乎情理。因此，上訴
      人不得以勞動基準法並未規定對於輪值中、夜班之勞工加給工資，即認為本件
      夜點費係額外給與被上訴人等，而不屬於工資。
（五）上訴人雖又辯稱本件夜點費由來，是上訴人公司為慰勞夜班人員之辛勞，以提
      供夜間點心方式給員工享用，後來因為員工口味不一，才將點心供應，改用金
      錢代替，可見夜點費本質為點心費，與工資無關等語，然此為被上訴人等所否
      認，且依被上訴人等提出而為上訴人所不爭執之上訴人公司六十四年十一月分
      薪津袋，已清楚記明「夜班津貼」是現金二百八十元，可知上訴人此部分辯解
      ，不能採信。
（六）上訴人所舉最高法院九十一年度台上字第八九七號判決、七十五年度台上字第
      四六九號判決、七十八年度台上字第六八二號判決、七十九年度台上字第二四
      二號判決、九十一年度台上字第三四七號判決、台灣高等法院高雄分院八十八
      年度勞上易字第一號判決及台灣板橋地方法院三重簡易庭九十年度重勞簡字第
      十八號判決，屬個案認定，並非判例，本院不受其拘束。至於上訴人另提行政
      院勞工委員會九十一年八月二十日函覆台灣板橋地方法院謂：「查勞動基準法
      第二條第三款規定：『工資：謂勞工因工作而獲得之報酬』，該法施行細則第
      十條第九款規定之『夜點費』指雇主體恤夜間輪班工作之勞工，給與購買點心
      之費用，係屬雇主給與之福利，非屬工資。」，與本院前述認為勞動基準法施
      行細則第十條第九款所稱「夜點費」，應是指勞工偶然可得之點心費用之見解
      ，並無不同。而與本件夜點費已具備「勞工因工作而獲得的報酬」及「經常性
      給與」等二種特性之應認為工資之情形不同，行政院勞工委員會該函係就關於
      偶然可得之點心費用之說明，自不能作為本件夜點費並非工資之憑據。
（七）上訴人另辯稱如將本件夜點費認為是工資，計入平均工資之內，勢必增加企業
      經營成本以及風險等語。以企業經營者之立場，固屬事實，但法院適用法律時
      ，所應考慮不僅企業經營者，仍應兼顧勞工及整體社會之公平，本院認為將夜
      點費認定為工資，在法律上應屬妥當，並無上訴人所辯違反公平正義原則。
（八）綜合以上說明，本件夜點費屬於工資，相當明確，故被上訴人等主張本件夜點
      費應該計入平均工資之內，應可採取。
四、本件夜點費既應計入平均工資之內，而上訴人在被上訴人等退休，給付退休金時
    ，未將被上訴人等退休前六個月或三個月輪值中、夜班所得之夜點費計入平均工
    資之內，則被上訴人等主張上訴人應給付之退休金有短少，即屬可信，被上訴人
    等自得向上訴人請求給付短少之退休金。惟上訴人抗辯稱被上訴人等在領取退休
    金時，已在上訴人提出事先印有：「爾後不再要求其他給付，並願放棄一切請求
    」之收據上簽名，則被上訴人等在當時顯然知悉就退休金債權債務關係與上訴人
    為協議，並達成共識，因此，被上訴人等即有拋棄其餘退休金請求權之意思表示
    ，自不能再請求上訴人給付其餘退休金等語，並提出收據七張為證。但民法第二
    百四十七條之一規定，依照當事人一方預定用於同類契約之條款而訂定之契約，
    為免除或減輕預定契約條款之當事人之責任之約定，按其情形顯失公平者，該部
    分約定無效。查前述收據均記載：「立據人○○○茲收到台灣化學纖維股份有限
    公司核發（或製發予○○○）之退休金支票乙張，計新台幣○○○元，經核對（
    或查收）無誤，且爾後不再要求其他給付，並願放棄一切請求，特立此據為憑。
    」等語，其格式、內容完全一樣，且上訴人也自承該收據是其事先印好，再給被
    上訴人等簽名，顯然是上訴人預定用於同種類即退休勞工領取退休金時，給予退
    休勞工簽署的契約。其中關於：「爾後不再要求其他給付，並願放棄一切請求」
    之記載，正是免除上訴人責任之約定。故該收據符合上述法律所規定之定型化契
    約，應屬明確。定型化契約中，非預定契約條款之交易相對人，相較於該預定契
    約條款之當事人，常居於經濟上弱勢之地位，因之面對定型化契約之預定契約條
    款，除為決定締約與否之意思表示自由外，往往無合意決定變更該預定契約條款
    之事實上可能，且常會迫於情勢不得不同意該預定契約條款。上訴人之退休員工
    與上訴人固已不存在僱傭關係，但雙方經濟之優、劣勢地位並不因員工之退休而
    有所改變，上訴人以「爾後不再要求其他給付，並願放棄一切請求」之契約條款
    ，附加於退休金請領收據之中，欲令其退休員工於請領退休金時，一併簽署表示
    同意，而退休金係退休員工下半輩子生活之保障，渠等須簽署系爭收據始可順利
    取得退休金，如不願簽署，退休金是否能即時順利取得尚未可知，而渠等己身之
    生計或將陷於困境，上訴人之退休員工對系爭收據所載拋棄其餘退休金請求權，
    與上訴人幾無商議更改或刪除此項記載之可能，上訴人之退休員工若有商議能力
    ，何以並無退休員工得在其所出具之收據更改或刪除「爾後不再要求其他給付，
    並願放棄一切請求」之記載？且一般而言，勞工欠缺相當法律知識，對於退休金
    如何計算，有無短少，並非清楚，其向雇主請求退休金時，也處於經濟上弱勢。
    則上訴人在發給被上訴人等退休金時，在被上訴人等對於退休金如何計算，有無
    短少，均不清楚之情況，要求處於經濟上弱勢之被上訴人等簽立前述收據，拋棄
    短發退休金之請求權，而免除上訴人責任，自屬顯失公平。因此，該免除上訴人
    責任之約款部分，依法應屬無效。上訴人雖又辯稱上訴人公司退休員工領取退休
    金時，有出具收據者，亦有未出具收據者，或有出具收據並且聲明拋棄其餘請求
    權者，也有出具收據但沒有拋棄請求權者，所以上訴人公司收據之形式具有多樣
    性，與定型化契約不同，不能說收據是顯失公平的定型化契約等語。惟如前所述
    ，上述上訴人印好而記明拋棄其餘退休金請求之收據，確是上訴人預定用於同種
    類即退休勞工領取退休金時，給予退休勞工簽署之契約無誤，且事實上上訴人也
    已經大量使用。雖然也有少數勞工退休時，沒有簽立收據，或者收據上沒有關於
    拋棄其餘退休金請求之記載，但是否使用收據，或者有無在收據上記載拋棄其餘
    退休金請求，根本操之在上訴人，一般勞工無從或者很難與上訴人商議。因此，
    不能以有少數勞工退休時，未簽立收據，或者收據上沒有關於拋棄其餘退休金請
    求之記載，即認為上述上訴人印好而記明拋棄其餘退休金請求之收據，非定型化
    契約或附合契約。所以，上訴人抗辯被上訴人等已拋棄其餘退休金請求權，不能
    再請求上訴人給付其餘退休金等語，自非可採。
五、勞動基準法第五十五條第一項規定：「勞工退休金之給與標準如左：一、按其工
    作年資，每滿一年給與兩個基數。但超過十五年之工作年資，每滿一年給與一個
    基數，最高總數以四十五個基數為限。未滿半年者，以半年計，滿半年者，以一
    年計。」，同法第二條第四款規定：「平均工資：謂計算事由發生之當日前六個
    月內所得之金額」；又勞動基準法第八十四條之二規定，勞工退休金給與標準，
    在勞動基準法施行前，依其當時應適用的法令規定計算，而勞動基準法施行前當
    時應適用的法令，即台灣省工廠工人退休規則第九條第一款、第十條第一項第一
    款分別規定：「工人退休金之給與規定如左：一、依第五條規定自願退休之工人
    及依第六條規定命令退休之工人，工作年資滿十五年者，應由工廠給與三十個基
    數之退休金，工作年資超過十五年者，每逾一年增給半個基數之退休金，其賸餘
    年資滿半年者，以一年計算，未滿半年者不計，合計最高以三十五個基數為限。
    」、「按月支薪者，以核准退休前三個月平均工所得為準。」；另外勞動基準法
    施行細則第二十九條第一項亦規定：「雇主應給付之勞工退休金應自勞工退休之
    日起三十日內給付之。」。本件上訴人給付被上訴人等之退休金既有短少，而上
    訴人對於被上訴人等依上述法律規定，將退休前六個月或三個月輪值中、夜班所
    得之夜點費計入平均工資之內，而計算所得各如附表一所示退休金差額，並不爭
    執，則被上訴人等本於退休金請求權，請求上訴人給付如附表一所示退休金差額
    ，及各自如附表一所示利息起算日起，均至清償日止，按週年利率百分之五計算
    之利息，為有理由，應予准許。原審為被上訴人勝訴之判決，核無違誤，上訴人
    仍執前詞指摘原判決不當，求為廢棄，為無理由。
據上論結：本件上訴為無理由，依民事訴訟法第四百四十九條第一項、第七十八條、
第八十五條第二項、第四百六十三條、第三百八十五條第一項前段、第三百九十二條
判決如主文。
中      華      民      國    九十二    年      七      月      八      日
~B1民事第四庭審判長法  官  黃斐君
~B2                法  官  陳蘇宗
~B3                法  官  張鑫城
右為正本係照原本作成。
不得上訴。
~B                書記官  廖來信
中      華      民      國    九十二    年      七      月     十四     日
                                                                        Ｈ
~T40
附表一：
┌───┬──────┬──────┬────┬───────┬─────────────┬─────┬──────┐
│      │            │            │        │  退休金基數  │    平均工資（新台幣）    │退  休  金│利       息 │
│姓  名│  到職日期  │  離職日期  │任職期間├───┬───┼──────┬──────┤差      額│            │
│      │            │            │        │施行前│施行後│退休前三個月│退休前六個月│（新台幣）│起  算  日  │
├───┼──────┼──────┼────┼───┼───┼──────┼──────┼─────┼──────┤
│乙○○│62年６月28日│90年10月30日│28年４月│  22  │21.5  │  3000元    │  3630元    │144045元  │90年12月１日│
├───┼──────┼──────┼────┼───┼───┼──────┼──────┼─────┼──────┤
│庚○○│58年３月14日│90年12月25日│33年８月│  30  │15    │  4680元    │  4770元    │211950元  │91年１月26日│
├───┼──────┼──────┼────┼───┼───┼──────┼──────┼─────┼──────┤
│丁○○│64年１月27日│89年１月27日│25年１日│  18  │22.5  │  5175元    │  5347.5元  │213469元  │89年３月１日│
├───┼──────┼──────┼────┼───┼───┼──────┼──────┼─────┼──────┤
│戊○○│64年１月30日│89年２月23日│25年24日│  18  │22.5  │  4425元    │  4387.7元  │178373元  │89年３月28日│
├───┼──────┼──────┼────┼───┼───┼──────┼──────┼─────┼──────┤
│壬○○│57年11月16日│90年４月１日│32年４月│  30.5│14.5  │  3900元    │  4219元    │180123元  │90年５月３日│
├───┼──────┼──────┼────┼───┼───┼──────┼──────┼─────┼──────┤
│己○○│59年12月１日│90年８月13日│30年８月│  26  │19    │  4380元    │  3720元    │184560元  │90年９月15日│
├───┼──────┼──────┼────┼───┼───┼──────┼──────┼─────┼──────┤
│丙○○│59年４月１日│90年４月１日│31年    │  28  │17    │  3780元    │  4095元    │175455元  │90年５月３日│
└───┴──────┴──────┴────┴───┴───┴──────┴──────┴─────┴──────┘
附表二：
┌─────────────────────┐┌─────────────────────┐
│              乙  ○  ○                  ││              庚  ○  ○                  │
├────┬──────┬────┬────┤├────┬──────┬────┬────┤
│退休前六│夜點費金額  │退休前三│退休前六││退休前六│夜點費金額  │退休前三│退休前六│
│個月    │（新台幣）  │個月平均│個月平均││個月    │（新台幣）  │個月平均│個月平均│
├────┼──────┼────┼────┤├────┼──────┼────┼────┤
│90年４月│  5040元    │        │        ││90年６月│  4860元    │        │        │
├────┼──────┤        │        │├────┼──────┤        │        │
│90年５月│  3060元    │        │        ││90年７月│  4500元    │        │        │
├────┼──────┤        │        │├────┼──────┤        │        │
│90年６月│  4680元    │        │        ││90年８月│  5220元    │        │        │
├────┼──────┼────┤3630元  │├────┼──────┼────┤4770元  │
│90年７月│  2340元    │        │        ││90年９月│  4320元    │        │        │
├────┼──────┤        │        │├────┼──────┤        │        │
│90年８月│  4500元    │3000元  │        ││90年10月│  4860元    │4680元  │        │
├────┼──────┤        │        │├────┼──────┤        │        │
│90年９月│  2160元    │        │        ││90年11月│  4860元    │        │        │
└────┴──────┴────┴────┘└────┴──────┴────┴────┘
┌─────────────────────┐┌─────────────────────┐
│              丁  ○  ○                  ││              戊  ○  ○                  │
├────┬──────┬────┬────┤├────┬──────┬────┬────┤
│退休前六│夜點費金額  │退休前三│退休前六││退休前六│夜點費金額  │退休前三│退休前六│
│個月    │（新台幣）  │個月平均│個月平均││個月    │（新台幣）  │個月平均│個月平均│
├────┼──────┼────┼────┤├────┼──────┼────┼────┤
│88年８月│  5220元    │        │        ││88年８月│  4590元    │        │        │
├────┼──────┤        │        │├────┼──────┤        │        │
│88年９月│  5760元    │        │        ││88年９月│  4523元    │        │        │
├────┼──────┤        │        │├────┼──────┤        │        │
│88年10月│  5580元    │        │        ││88年10月│  3938元    │        │        │
├────┼──────┼────┤5347.5元│├────┼──────┼────┤4387.7元│
│88年11月│  4320元    │        │        ││88年11月│  4545元    │        │        │
├────┼──────┤        │        │├────┼──────┤        │        │
│88年12月│  5940元    │5175元  │        ││88年12月│  4500元    │4425元  │        │
├────┼──────┤        │        │├────┼──────┤        │        │
│89年１月│  5265元    │        │        ││89年１月│  4230元    │        │        │
└────┴──────┴────┴────┘└────┴──────┴────┴────┘
┌─────────────────────┐┌─────────────────────┐
│              壬  ○  ○                  ││              己  ○  ○                  │
├────┬──────┬────┬────┤├────┬──────┬────┬────┤
│退休前六│夜點費金額  │退休前三│退休前六││退休前六│夜點費金額  │退休前三│退休前六│
│個月    │（新台幣）  │個月平均│個月平均││個月    │（新台幣）  │個月平均│個月平均│
├────┼──────┼────┼────┤├────┼──────┼────┼────┤
│89年10月│  3420元    │        │        ││90年２月│  2520元    │        │        │
├────┼──────┤        │        │├────┼──────┤        │        │
│89年11月│  6413元    │        │        ││90年３月│  3600元    │        │        │
├────┼──────┤        │        │├────┼──────┤        │        │
│89年12月│  3780元    │        │        ││90年４月│  3060元    │        │        │
├────┼──────┼────┤4219元  │├────┼──────┼────┤3720元  │
│90年１月│  5400元    │        │        ││90年５月│  4140元    │        │        │
├────┼──────┤        │        │├────┼──────┤        │        │
│90年２月│  3420元    │3900元  │        ││90年６月│  4680元    │4380元  │        │
├────┼──────┤        │        │├────┼──────┤        │        │
│90年３月│  2880元    │        │        ││90年７月│  4320元    │        │        │
└────┴──────┴────┴────┘└────┴──────┴────┴────┘
┌─────────────────────┐
│              丙  ○  ○                  │
├────┬──────┬────┬────┤
│退休前六│夜點費金額  │退休前三│退休前六│
│個月    │（新台幣）  │個月平均│個月平均│
├────┼──────┼────┼────┤
│89年10月│  3420元    │        │        │
├────┼──────┤        │        │
│89年11月│  6075元    │        │        │
├────┼──────┤        │        │
│89年12月│  3735元    │        │        │
├────┼──────┼────┤4095元  │
│90年１月│  5580元    │        │        │
├────┼──────┤        │        │
│90年２月│  3060元    │3780元  │        │
├────┼──────┤        │        │
│90年３月│  2700元    │        │        │
└────┴──────┴────┴────┘


司法院資訊處製作；財團法人民間司法改革基金會備份。
